臺灣新北地方法院民事判決
111年度訴字第735號
原      告  徐美櫻  
訴訟代理人  張耕豪律師
被      告  陳玉真  
訴訟代理人  莊志遠律師
上列當事人間請求拆屋還地事件，經本院於民國111年11月7日言
詞辯論終結，判決如下：
    主  文
被告應將坐落新北市○○區○○段○○○地號土地上，如土地複丈成果
圖所示516⑴、516⑵、516⑶、516⑷、516⑸、516⑹之房屋及地上物（
面積共計250.57平方公尺)拆除，並將該部分占有之土地返還原
告及其他全體共有人。
訴訟費用由被告負擔。
本判決第一項於原告以新臺幣陸拾伍萬貳仟元為被告供擔保後，
得假執行；但被告如以新臺幣壹佰玖拾伍萬肆仟肆佰肆拾陸元為
原告預供擔保後，得免為假執行。
    事實及理由
壹、程序方面：
一、按不變更訴訟標的，而補充或更正事實上或法律上之陳述者
    ，非為訴之變更或追加，民事訴訟法第256條定有明文。查
    原告原起訴聲明為：被告應將坐落新北市○○區○○段000地號
    土地（下稱系爭土地）上之門牌號碼新北市○○區○○路0號之3
    房屋（下稱系爭房屋）拆除，並將占有之土地返還原告及其
    他全體共有人（見重司調卷第10頁）。嗣於民國111年11月2
    日具狀變更聲明為：被告應將坐落於系爭土地上如新北市新
    莊地政事務所111年9月8日土地複丈成果圖（下稱土地複丈
    成果圖）所示516⑴、516⑵、516⑶、516⑷、516⑸、516⑹，面積
    各為101.28、77.12、4.59、8.82、52.80、5.96平方公尺等
    建物拆除，並將占有之該部分土地返還原告及其他全體共有
    人（見本院卷二第71頁）。核屬不變更訴訟標的而補充或更
    正事實上之陳述，自非訴之變更或追加，揆諸前揭說明，應
    予准許，合先敘明。
二、被告經合法通知，未於最後言詞辯論期日到場，核無民事訴
    訟法第386條所列各款情形，爰依原告聲請，由其一造辯論
    而為判決。
貳、實體方面：
一、原告主張：緣兩造均為系爭土地之共有人（權利範圍各為公
    同共有5/48、5/16），惟被告未經原告及其他全體共有人同
    意，自行出資於系爭土地上建造未辦保存登記之系爭房屋，
    且於系爭房屋後方鐵架上放置水塔，以及搭建2座鐵籠、1座
    鴿舍，經新北市政府稅捐稽徵處於109年1月2日以新北稅莊
    二字第1084827404號函將系爭房屋稅籍資料及使用情形通知
    原告，原告始悉上情。且被告於111年8月18日鈞院履勘期日
    已自認確為系爭房屋及其他地上物之所有人。從而，原告自
    得依民法第767條第1項、第821條及第828條第2項等規定，
    提起本件訴訟等語。併為聲明：被告應將坐落於系爭土地上
    如土地複丈成果圖所示516⑴、516⑵、516⑶、516⑷、516⑸、51
    6⑹等建物（面積共計250.57平方公尺)拆除，並將該部分土
    地返還原告及其他全體共有人。並陳明願供擔保請准宣告假
    執行。
二、被告未於最後言詞辯論期日到場，據其先前到庭所為聲明及
    陳述略以：被告雖為系爭房屋及其他地上物之所有人，惟訴
    外人林建興於108年5月6日以信託為原因，將系爭土地所有
    權（權利範圍：5/16），於108年5月9日移轉登記予被告，
    原告以受託人即被告為對造提起本件訴訟，並無理由等語，
    資為抗辯。併為答辯聲明：原告之訴駁回。並陳明如受不利
    判決，願供擔保准宣告免為假執行。
三、法院之判斷：
    原告主張其為系爭土地公同共有人，並與被告及其他共有人
    共有系爭土地，被告所有之系爭房屋及其他地上物無權占有
    系爭土地如土地複丈成果圖所示516⑴、516⑵、516⑶、516⑷、
    516⑸、516⑹等部分（面積共計250.57平方公尺)，其得請求
    被告將前開地上物拆除，並返還該部分土地予原告及其他全
    體共有人等情，業據提出系爭土地登記第一類謄本、新北市
    政府稅捐稽徵處109年1月2日函文等件為證，並經本院向新
    北市政府稅捐稽徵處新莊分處調取系爭房屋稅籍及使用情形
    等資料查核屬實（見本院卷一第87頁至第128頁）。而上開
    房屋及其他地上物占用位置及面積，並經本院於111年8月18
    日會同兩造並囑託新北市新莊地政事務所人員勘驗現場測量
    ，並製有勘驗筆錄、土地複丈成果圖在卷可稽。被告固不爭
    執系爭房屋及其他地上物為其所有之事實，惟以前詞置辯。
    是本件應審究之爭點厥為：被告占用系爭土地如土地複丈成
    果圖所示516⑴、516⑵、516⑶、516⑷、516⑸、516⑹等部分(面
    積共計250.57平方公尺)，有無法律上之權源？原告訴請被
    告拆除系爭房屋及其他地上物，有無理由？茲析述如下：
　㈠按所有人對於無權占有或侵奪其所有物者，得請求返還之；
    各共有人對於第三人，得就共有物之全部為本於所有權之請
    求。但回復共有物之請求，僅得為共有人全體之利益為之。
　　第821條規定，於公同共有準用之，民法第767條第1項前段
    、第821條、第828條第2項分別定有明文。再按以無權占有
    為原因，請求返還土地者，占有人對土地所有權存在之事實
    無爭執，而僅以非無權占有為抗辯者，土地所有權人對其土
    地被無權占有之事實無舉證責任，占有人自應就其取得占有
    係有正當權源之事實證明之（最高法院85年度台上字第1120
    號判決意旨可資參照）。復按稱信託者，謂委託人將財產權
    移轉或為其他處分，使受託人依信託本旨，為受益人之利益
    或為特定之目的，管理或處分信託財產之關係，信託法第1
    條定有明文。是委託人將土地應有部分信託登記後，自應由
    受託人行使土地之管理或處分權限。而未經共有人協議分管
    之共有物，共有人對共有物之特定部分占有收益，須徵得其
    他共有人全體之同意，如未經其他共有人同意而就共有物之
    全部或特定一部分，任意占有收益，即屬侵害其他共有人之
    權利，其他共有人得本於所有權請求除去其妨害或請求向全
    體共有人返還占用部分（最高法院62年度台上字第1803號判
    決先例、92年度台上字第2027號判決參照）。又建物之拆除
    ，為事實上之處分行為，未經辦理所有權第一次登記之建物
    ，僅所有人或有事實上處分權之人，方有拆除之權限。
　㈡查訴外人林建興於108年5月9日將其所有系爭土地應有部分16
    分之5之權利，信託登記予被告，依本院向新北市新莊地政
    事務所所調取信託契約書之記載可知，本件信託目的係由受
    託人管理、處分、移轉及信託財產資金控管，有系爭土地登
    記第一類謄本及信託契約書可憑，是林建興已不得行使對系
    爭土地之管理或處分權限，堪認應以被告為系爭土地共有人
    ，且其對系爭土地有管理或處分權限。又系爭房屋為未辦保
    存登記建物，而被告並不爭執系爭房屋及其他地上物為其所
    建，其為所有人，而被告雖亦為系爭土地之共有人之一，惟
    其既未舉證證明系爭房屋及其他地上物占有系爭土地有合法
    權源，或業已得系爭土地之其他共有人全體之同意，則其占
    有使用系爭土地之特定部分，不論有無逾越按應有部分比例
    計算之面積，仍屬無權占有，自負有拆除系爭房屋及其他地
    上物返還占用土地與原告及其他共有人之義務甚明。故被告
    上開所辯，自非可採。從而，原告請求被告拆除系爭房屋及
    其他地上物，並返還該部分占用之土地，洵屬有據。
四、綜上所述，原告本於民法第767 條、第821 條、第828條之
    規定，請求被告應將坐落被告應將坐落於系爭土地上如土地
    複丈成果圖所示516⑴、516⑵、516⑶、516⑷、516⑸、516⑹之房
    屋及其他地上物（面積共計250.57平方公尺)拆除，並將該
    部分土地返還原告及其他全體共有人，為有理由，應予准許
    。
五、兩造均陳明願供擔保，聲請宣告假執行或免為假執行，經核
    於法尚無不合，爰分別酌定相當之擔保金額宣告之。
六、原告陳明願供擔保，聲請宣告假執行，經核於法尚無不合，
    爰酌定相當之擔保金額宣告之，並依職權宣告被告得預供擔
    保免為假執行。
七、本件事證已臻明確，兩造其餘主張、攻擊防禦方法及所提之
    證據，均核與本案判決所認結果不生影響，爰無庸一一再加
    論述，附此敘明。
八、訴訟費用負擔之依據：民事訴訟法第78條。
中　　華　　民　　國　　111 　年　　11　　月　　28　　日
                  民事第三庭  法  官  王士珮  
以上正本係照原本作成
如對本判決上訴，須於判決送達後20日內向本院提出上訴狀。如
委任律師提起上訴者，應一併繳納上訴審裁判費。
中　　華　　民　　國　　111 　年　　11　　月　　28　　日
                              書記官  李依芳